---
title: Modèle de survie - Hospitalisation des enfants atteints de pneumonie
author: "Marlene Chevalier"
date: "10 décembre 2019"
output: html_document
---

```{r setup, include=FALSE, echo=TRUE, warning=FALSE}
knitr::opts_chunk$set(echo = TRUE, warning = FALSE)
getwd()
```

```{r lib, echo=FALSE}
library("survival")
library("KMsurv")
library("ggplot2")
library("ggfortify")
library("MASS")
``` 

###Sujet 

Il s'agit d'étudier l'impact de l'allaitement maternel sur la protection contre la pneumonie des enfants dans leur première année de vie. La variable d'intérêt est l'hospitalisation des enfants atteints de pneumonie.
Le jeu de données est issu d'une enquête menée entre 1979 et 1986 pour *the National Longitudinal Survey of Youth (NLSY)*. 

### Jeu de données
Il s'agit du jeu de données *pneumon* du package (KMsurv), que j'ai dû charger via une version csv suite à des problèmes sur le package KMsurv.

```{r chgmt,echo=FALSE}
d=read.csv("pneumon.csv",header=TRUE)
summary(d)
nrow=nrow(d)
nvar=length(d)
attach(d)

cl.chldage=class(chldage)
cl.hospital=class(hospital)
cl.mthage=class(mthage)
cl.urban=class(urban)
cl.alcohol=class(alcohol)
cl.smoke=class(smoke)
cl.region=class(region)
cl.poverty=class(poverty)
cl.bweight=class(bweight)
cl.race=class(race)
cl.edu=class(education)
cl.nsibs=class(nsibs)
cl.wmonth=class(wmonth)
cl.sfmonth=class(sfmonth)
cl.agepn=class(agepn)
```
Il contient `r nrow` lignes (enfants suivis) et `r nvar` variables :

  -  **chldage** : age en mois de l'enfant atteints de pneumonie (`r cl.chldage` entre 0.5 et 12)
  -  **hospital** : indicateur d'hospitalisation (`r cl.hospital`  1:oui / 0:non) 
  -  **mthage** : age de la mère à la naissance de l'enfant, en année (`r cl.mthage` entre 14 et 29 )
  -  **urban** : environnement de vie de la mère (`r cl.urban`  1:urbain  / 0:rural)
  -  **alcohol** : niveau de comsommation mensuelle d'alcool par la mère pendant sa grossesse (`r cl.alcohol` entre 0 (pas d'alcool) et 4 (4 verres/mois) )
  -  **smoke** :niveau de consommation de tabac par la mère pendant sa grossesse (`r cl.smoke`  entre 0 (aucune) et 2 (1 paquet et + /jour)) 
  -  **region** : région d'habitation (`r cl.region` 1=NE, 2= centre Nord, 3=Sud, 4=Ouest) 
  -  **poverty** : indice de pauvreté de la mère (`r cl.poverty`  1:oui / 0:non )
  -  **bweight** : indicateur de poids à la naissance (`r cl.bweight` 1:normal/ 0 : poids inférieur à 5.5 livres = 3kg )
  -  **race** : ethnie de la mère (`r cl.race` 1=white, 2=black, 3=other)
  -  **education** : nombre d'années d'étude de la mère (`r cl.edu` entre 0 et 19)
  -  **nsibs** : nombre de frères et soeurs de l'enfant (`r cl.nsibs` entre 0 et 6)
  -  **wmonth** : age en mois auquel l'enfant a été sevré (`r cl.wmonth` entre 0 et 28)
  -  **sfmonth** : age en mois auquel l'enfant est passé à l'alimentation solide (`r cl.sfmonth` entre 0 et 18)
  -  **agepn** : age en mois de l'enfant hospitalisé pour pneumonie (`r cl.agepn` entre 0 et 12)


### Q1 : Vérification des données importées

Le jeu de données ne contient pas de données manquantes. .
Les variables de niveaux ou indicatrices sont de classe integer, plutôt que d'être des factors. Convertissons les variables suivantes en factor : urban, alcohol, smoke, region, poverty, bweight, race.

```{r verifimport, echo=FALSE}
d2=d
d2$urban=factor(d2$urban)
d2$alcohol=factor(d2$alcohol)
d2$smoke=factor(d2$smoke)
d2$region=factor(d2$region)
d2$poverty=factor(d2$poverty)
d2$bweight=factor(d2$bweight)
d2$race=factor(d2$race)
summary(d2)
```


### Q2 : Graphique de la fonction de survie estimée par Kaplan-Meier

La survie sera ici la probabilité pour un enfant d'être hospitalisé pour soigner une pneumonie après un certain nombre de mois de vie (chldage). Cette probabilité est décroissante (cf. graphique ci-dessous) : plus l'enfant est grand, moins il est probable qu'il soit hospitalisé pour soigner une pneumonie.  

La probabilité pour un nouveau né de ne pas avoir développé une pneumonie avant 6 mois correspond à la survie à 6 mois : on lit une estimation de cette probabilité dans le summary de l'estimation de la fonction de survie (cf. ci-après) : pour time = 6, estimation = 98.1% et l'intervalle de confiance à 95% entre 97.6% et 98.6%.

```{r survKM}
KM_fit=survfit(Surv(chldage,hospital)~1,data=d2)
autoplot(KM_fit,xlab="Age des enfants (en mois)", ylab="Survie : Probabilité d'être hospitalisé", main="Hospitalisation et pneumonie chez les enfants jusqu'à un an")
summary(KM_fit)
```


### Q3 : Graphique de l'hospitalisation estimée par KM en fonction du critère d'allaitement /test d'égalité des fontions de survie

La variable Z est créée pour indiquer si l'enfant a été allaité ou non : elle vaut 1 (enfant allaité) si l'age de sevrage est supérieur à 0; elle vaut 0 sinon (enfant non allaité). Par Z, on divise le jeu de données en 2 sous populations : les enfants allaités et les enfants non allaités.
La probabilité de survie est plus grande pour les bébés (entre la naissance et 12 mois) qui ont été allaités : en effet par ex à 6 mois, un enfant allaité aura autour de 99.3% de chance de n'avoir pas encore été hospitalisé alors que pour un enfant non allaité, cette probabilité passe à 97.3%. (cf. graphique ci après : en bleu, la courbe de survie des enfants allaités, en rose celle des enfants non allaités).

Le résultat du test d'égalité des fonctions survie (cf. ci-après) montre que les fonctions de survie des enfants allaités et celles pour les enfants non allaités sont significativement différentes. En effet, la pvalue du test (1xe-04) est inférieur à 5%, donc hypothèse d'égalité des 2 fonctions de survie est rejetée.

```{r allait}
# Z : variable indicatrice d'allaitement (1: allaitement/0:non allaitement)
d2$Z=0
d2$Z[(d2$wmonth)!=0]=1

# estimation de la survie par KM pour les enfants allaités et non allaités
KM_fitZ=survfit(Surv(chldage,hospital)~Z,data=d2)

autoplot(survfit(Surv(chldage,hospital)~Z,data=d2),xlab="age des enfants (en mois)", ylab="Survie : Probabilité d'être hospitalisé", main="Hospitalisation / pneumonie / allaitement chez les enfants jusqu'à un an")

summary(KM_fitZ)

# test d'égalité des fonctions de survie des 2 sous-populations
survdiff(Surv(chldage,hospital)~Z,data=d2)

```


### Q4 : Estimations des coefficients beta de la variable Z

On utilise le modèle de Cox pour estimer le parametre beta et le test de WALD pour tester sa significativité. (cf. ci-après)
Le test de Wald indique une p-value très petite (= 2e-04) : l'hypothèse de nullité de beta est donc rejetée. Le coefficient de Z est estimé à -1.0970, avec un écart type de 0.2973. Le ratio de hasard relatif à Z (exp(coef)) est à 0.3339.

```{r betaZ}
summary(coxph(Surv(chldage,hospital)~Z,data=d2))
```


### Q5 : Test des modèles incluant chaque facteur avec la variable Z

**Modèle 1 : inclut l'age de la mère à la naissance** 
Selon les résultats obtenus (cf.ci-après), la variable Z est toujours très significative. Mais l'age de la mère n'apparait pas comme signficatif.(cf. p-values)

```{r mod1}
mod1=coxph(Surv(chldage,hospital)~Z+mthage ,data=d2)
summary(mod1)
```

**Modèle 2 : inclut l'environnement de vie de la mère**  
Selon les résultats obtenus (cf.ci-après), la variable Z est toujours très significative. Mais l'environnement de vie de la mère n'apparait pas comme signficatif.(cf. p-values)

```{r mod2}
mod2=coxph(Surv(chldage,hospital)~Z+urban ,data=d2)
summary(mod2)
```

**Modèle 3 : inclut la consommation d'alcool de la mère**  
Selon les résultats obtenus (cf.ci-après), la variable Z est toujours très significative. Mais la consommation d'alcool de la mère pendant sa grossesse n'apparait pas comme signficative.(cf. p-values).
```{r mod3}
mod3=coxph(Surv(chldage,hospital)~Z+alcohol ,data=d2)
summary(mod3)
```

**Modèle 4 : inclut la consommation de tabac de la mère**  
Selon les résultats obtenus (cf.ci-après), la variable Z est toujours très significative. La consommation de tabac de la mère pendant sa grossesse apparait comme signficative.(cf. p-values).

```{r mod4}
mod4=coxph(Surv(chldage,hospital)~Z+smoke,data=d2)
summary(mod4)
```

**Modèle 5 : inclut la région d'habitation de la mère**  
Selon les résultats obtenus (cf.ci-après), la variable Z est toujours très significative. Mais la région d'habitation de la mère n'apparait pas comme signficative.(cf. p-values). 

```{r mod5}
mod5=coxph(Surv(chldage,hospital)~Z+region ,data=d2)
summary(mod5)
```

**Modèle 6 : inclut l'indicateur de poids à la naissance de l'enfant**  
Selon les résultats obtenus (cf.ci-après), la variable Z est toujours très significative. Et le poids du bébé à la naissance apparait comme faiblement signficatif.(cf. p-values)

```{r mod6}
mod6=coxph(Surv(chldage,hospital)~Z+bweight ,data=d2)
summary(mod6)
```

**Modèle 7 : inclut l'indice de pauvreté de la mère**  
Selon les résultats obtenus (cf.ci-après), la variable Z est toujours très significative. Mais l'indice de pauvreté de la mère n'apparait pas comme signficatif.(cf. p-values)

```{r mod7}
mod7=coxph(Surv(chldage,hospital)~Z+poverty ,data=d2)
summary(mod7)
```

**Modèle 8 : inclut l'ethnie de la mère**
Selon les résultats obtenus (cf.ci-après), la variable Z est toujours très significative. Mais l'ethnie de la mère n'apparait pas comme signficative.(cf. p-values)

```{r mod8}
mod8=coxph(Surv(chldage,hospital)~Z+race,data=d2)
summary(mod8)
```

**Modèle 9 : inclut nombre de frères et soeurs du nouveau né**  
Selon les résultats obtenus (cf.ci-après), la variable Z est toujours très significative. Mais le nombre de frères et soeurs de l'enfant n'apparait comme signficatif.(cf. p-values)

```{r mod9}
mod9=coxph(Surv(chldage,hospital)~Z+nsibs,data=d2)
summary(mod9)
```


### Q6 : Modèle de Cox multivarié avec la variable Z

**Modèle 10 : inclut toutes les variables **  
```{r mod10}
mod10=coxph(Surv(chldage,hospital)~Z+mthage+urban+alcohol+smoke+region+poverty+bweight+race+ education+nsibs,data=d2)
summary(mod10)
```

**selection de modèle par AIC ** 
```{r selecmod}
stepAIC(mod10,trace = F)
```


**Modèle 11 : modèle final **  
Il s'agit du modèle proposé par le stepAIC (variables dont les coefficients sont significativement différents de 0) :  

   - Z : allaitement ou non de l'enfant  
   - mthage : age de la mère à la naissance de l'enfant  
   - smoke : la consommation de tabac de la mère pendant sa grossesse  
   - nsibs : le nombre de frères et soeurs du nouveau né  
  
```{r mod11}
mod11=coxph(Surv(chldage,hospital)~Z+mthage+smoke+nsibs,data=d2)
summary(mod11)
```

Le risque d'hospitalisation est ici influencé positivement par ces 4 variables : le risque est plus important lorsque le niveau d'une de ces variables augmente. (c'est lié aux exp(coef) >0)
Par exemple, si la mère est plus agée d'un an lors de son accouchement, le risque d'hospitalisation du bébé pour traiter une pneumonie augmente de 0.88602.  

L'augmentation du risque est influencée, en ordre d'importance :   

   - en premier : par la consommation de tabac de la mère (exp(coef)=2.11429 et 1.87911),  
   - en second : par le nombre de frères et soeurs de l'enfant (exp(coef)=1.46980),  
   - en troisième : par l'age de sa mère à la naissance de l'enfant (exp(coef)=0.88602),  
   - en quatrième : par le fait que l'enfant ait été allaité (exp(coef)=0.41425).  


### Q7 : Prévision 

Il s'agit de prévoir à partir du modèle multivarié de Cox (modèle 10), la probabilité de ne pas développer la pneumonie à 6 mois pour un enfant. 

La prediction est à faire sur l'individu suivant : enfant dont la mère avait 27 ans à sa naissance (*mthage=27*), est de peau blanche (*race=1*), vit en ville (*urban*=1) dans la region centre Nord (*region=2*), a fait 12 ans d'études (*education=12*), est considérée comme pauvre (*poverty=1*). Elle a consommé entre 2-3 verres d'alcool/mois (*alcohol=3*) et n'a pas fumé (*smoke=0*) pendant sa grossesse. L'enfant a 4 mois, pesait moins de 3kg à la naissance (*bweight=0*), n'a pas été allaité (*wmonth=0*) et n'a pas encore pris d'alimentation solide (*sfmonth=0*), il a 1 frère ou 1 soeur (*nsibs=1*).

```{r predic}
dpred=data.frame(
  mthage=c(27),
  urban=c('1'),
  alcohol=c('3'),
  smoke=c('0'),
  region=c('2'),
  poverty=c('1'),
  bweight=c(0),
  race=c('1'),
  education=c(12),
  nsibs=c(1),
  wmonth=c(0),
  sfmonth=c(0),
  agepn=c(4),
  Z=c(0)
  )
marqueurs = predict(mod11,newdata=dpred)
prediction = survfit(mod11)
#cbind(prediction$time,prediction$cumhaz)
summary(prediction)

```

La probabilité de ne pas développer la pneumonie à 6 mois pour cet enfant est de 98.5% (=survival/time=6).

